臺灣新竹地方法院民事判決　　　　　　 95年度竹簡字第843號
原　　　告　乙○○
訴訟代理人　甲○○
被　　　告　丁○○孫富繼承人.
訴訟代理人　辛○○
被　　　告　丙○○孫富繼承人.
　　　　　　戊○○孫富繼承人.
　　　　　　午○○○孫富繼承.
　　　　　　辰○○○孫富繼承.
　　　　　　巳○○○孫富繼承.
兼上列五人
共　　　同
訴訟代理人　己○○孫富繼承人.
　　　　　　　　　　　身分證統.
被　　　告　壬○○孫富繼承人.
　　　　　　　　　　　身分證統.
　　　　　　癸○○孫富繼承人.
　　　　　　　　　　　身分證統.
　　　　　　卯○○孫富繼承人.
　　　　　　　　　　　　樓-3.
　　　　　　丑○○孫富繼承人.
　　　　　　　　　　　身分證統.
　　　　　　孫淑琇孫富繼承人.
　　　　　　　　　　　身分證統.
　　　　　　子○○孫富繼承人.
　　　　　　　　　　　身分證統.
　　　　　　寅○○孫富繼承人.
　　　　　　　　　　　身分證統.
兼上列七人
共　　　同
訴訟代理人　庚○○孫富繼承人.
　　　　　　　　　　　身分證統.
上列當事人間請求塗銷抵押權登記事件，本院於民國九十六年一
月二十五日辯論終結，判決如下：
    主  文
被告應塗銷坐落新竹市○○段四九九地號土地如附表所示之抵押
權登記。
原告其餘之訴駁回。
訴訟費用百分之八十由被告連帶負擔，餘由原告負擔。
    事實及理由
一、原告主張：原告之父范貴於民國四十六年十二月十四日經本
    院判決分割取得坐落新竹市○○段四九九地號土地所有權（
    下稱系爭土地），嗣范貴過世，原告於九十三年九月一日以
    判決共有物分割之登記原因，登記取得系爭土地所有權，惟
    系爭土地於三十五、三十六年間為被告等人之被繼承人孫富
    設定如附表所示之抵押權，而如附表一所示收件年期：民國
    三十五年空白字第二四００號抵押權存續期間至三十六年十
    二月十九日，附表二所示收件年期：民國三十六年空白字第
    二五八號抵押權存續期間至三十七年二月二十一日，依民法
    第八百八十條規定，其抵押權業已消滅，而孫富業於六十八
    年四月二十日死亡，其繼承人為被告等人，爰請求被告等人
    辦理繼承登記後塗銷系爭抵押權登記等語。
二、被告答辯：孫富確實有借款予設定義務人李孟飴、李仲飴、
    李叔飴等人，原告應支付金錢補償，若原告不願支付，並聲
    明原告之訴駁回等語。
三、本院之判斷：
  (一)原告主張系爭土地原為其父范貴因判決分割共有物而取得所
    有權，嗣因范貴死亡而由原告繼承，而系爭土地上設有如附
    表一、二所示內容之抵押權，抵押權人孫富於六十八年四月
    二十日死亡，由被告等人共同繼承之事實，為被告等人所不
    爭執，並有土地登記第二類謄本、繼承系統表、除戶戶籍謄
    本、日據時代戶籍謄本、戶籍謄本等件附卷可參，是原告此
    部分之主張應堪屬實。
  (二)按「請求權，因十五年間不行使而消滅。但法律所定期間較
    短者，依其規定」、「消滅時效，自請求權可行使時起算」
    、「以抵押權擔保之債權，其請求權已因時效而消滅，如抵
    押權人，於消滅時效完成後，五年間不實行其抵押權者，其
    抵押權消滅」，民法第一百二十五條、第一百二十八條前段
    及第八百八十條分別定有明文。依據土地登記簿謄本之記載
    ，抵押權人孫富係於三十五、三十六年申請設定抵押權，因
    被告未能就當初設定抵押權時有何債權，債權發生之原因及
    債權之內容等事項提出任何具體事證供本院參酌，而土地登
    記謄本上關於清償日期、債務人等欄位均為空白，加以本件
    抵押權並非最高限額抵押權，依抵押權從屬性之原則，債權
    至遲於抵押權設定之日即應存在，而自三十五、三十六年至
    六十八年即抵押權人孫富死亡之時已有三十餘年之期間，債
    權早已罹於最長十五年之時效而消滅，抵押權人孫富亦未在
    時效消滅完成後五年期間內實行抵押權，本件抵押權自已消
    滅。是以，原告主張如附表一、二所示內容之抵押權已消滅
    ，應堪採信。
  (三)又抵押權消滅後，抵押權人已死亡者，抵押人得逕以抵押權
    人之繼承人為被告，訴請塗銷抵押權登記，而無須請求繼承
    人先辦理抵押權繼承登記，蓋抵押權既已消滅，其繼承人無
    抵押權可資繼承（司法院七十四年二月二十五日七四廳民一
    字第一一八號函），本件抵押權設定時間久遠，應在抵押權
    人孫富之前即已消滅。是以，原告訴請抵押權人孫富之繼承
    人即被告等人應將系爭土地上，如附表一、二所示內容之抵
    押權登記予以塗銷，為有理由，應予准許。至於原告請求被
    告等人辦理抵押權繼承登記部分則無理由，應予駁回。
四、本案判決之基礎已臻明確，兩造其餘攻擊防禦方法及舉證，
    核與判決無影響，爰不另一一論述，併此敘明。
五、結論：原告之訴為一部有理由，一部無理由，依民事訴訟法
    第七十九條、第八十五條第二項，判決如主文。
中　　華　　民　　國　　96　　年　　2 　　月　　12　　日
                  民事第二庭  法  官  黃美盈
以上正本係照原本做成。
如對本判決上訴，須於判決送達後二十日內向本院提出上訴狀。
中　　華　　民　　國　　96　　年　　2 　　月　　12　　日
                              書記官　鍾佩芳
附表：
  一、收件年期：民國35年字號：空白字第2400號登記日期：民
      國93年9月1日權利人：孫富債權範圍：全部權利價值：台
      幣捌萬圓存續期間：36年12月19日清償日期：（空白）利
      息：依照契約約定遲延利息：依照契約約定違約金：依照
      契約約定債務人：（空白）權利標的：所有權設定權利範
      圍：24分之6設定義務人：李孟飴、李仲飴、李叔飴
  二、收件年期：民國36年字號：空白字第258號登記日期：民
      國93年9月1日權利人：孫富債權範圍：全部權利價值：台
      幣伍萬元存續期間：37年2月21日清償日期：（空白）利
      息：依照契約約定遲延利息：依照契約約定違約金：依照
      契約約定債務人：（空白）權利標的：所有權設定權利範
      圍：24分之6設定義務人：李孟飴、李仲飴、李叔飴
